【裁判字號】    90,上易,1386
【裁判日期】    900912
【裁判案由】    違反著作權法
【裁判全文】
臺灣高等法院高雄分院刑事判決    九十年度上易字第一三八六號
    上  訴  人  臺灣高雄地方法院檢察署檢察官
    被      告  甲○○
右上訴人因被告違反著作權法案件，不服臺灣高雄地方法院九十年度易字第五六九號
中華民國九十年六月七日第一審判決（起訴案號：臺灣高雄地方法院檢察署八十九年
度偵續字第二一一號），提起上訴，本院判決如左：
      主  文
上訴駁回。
      理  由
一、公訴意旨略以：被告甲○○明知「買醉」、「一代女皇」、「海角天涯」、「珍
    重我的愛」及「港邊甘是男性傷心的所在」等歌曲係美華影視股份有限公司（下
    稱美華公司）享有著作權之音樂著作，未經美華公司之同意不得擅自公開演出前
    揭歌曲，詎其竟未經美華公司同意或授權，自八十八年八月間某日起，與康仙正
    （業為不起訴分）基於共同犯罪之意思聯絡，由康仙正提供其向點唱家企業股份
    有限公司（下稱點唱家公司）所購買之投幣式電腦伴唱機，置於甲○○所經營位
    於高雄縣岡山鎮○○○路二二之七號「吳玉小吃部」內，供不特定客人投幣點唱
    ，利用不知情之顧客點播公開伴唱，經由伴唱機而以公開演出上開詞曲之方法連
    續侵害美華公司之著作財產權多次，所得則由康仙正、甲○○二人均分。嗣於八
    十八年十二月四日十二時許，經警持檢察官核發之搜索票在上址查獲，並扣得電
    腦伴唱機乙台、點歌目錄乙本。因認被告涉犯著作權法第九十二條之擅自以公開
    演出之方法侵害他人之著作財產權罪嫌。
二、按犯罪事實應依證據認定之，無證據不得推定其犯罪事實；不能證明被告犯罪者
    ，應諭知無罪之判決，刑事訴訟法第一百五十四條、第三百零一條第一項分別定
    有明文。次按事實之認定，應憑證據，如未能發現相當證據，或證據不足以證明
    ，自不能以推測或擬制之方法，以為裁判基礎；又認定不利於被告之事實，須依
    積極證據，茍積極證據不足為不利於被告事實之認定時，即應為有利於被告之認
    定，更不必有何有利之證據；又按告訴人之告訴，係以使被告受有刑事追訴為目
    的，是其陳述是否與事實相符，仍應調查其他證據以資審認；而認定犯罪事實應
    依證據，為刑事訴訟法所明定，故被告否認犯罪事實所持之辯解，縱屬不能成立
    ，仍非有積極證據足以證明其犯罪行為，不能遽為有罪之認定，亦有最高法院三
    十年上字第八一六號、三十年上字第一八三一號、四十年台上字第八六號、五十
    二年台上字第一三００號判例意旨可資參照。
三、公訴人認被告甲○○涉有前述罪嫌，無非係以伴唱機中確錄製有上揭五首歌曲，
    被告坦承有於前開店內設置電腦點唱機，供顧客點唱，並經告訴代理人宋育才指
    述明確，且有查證紀錄表及消費帳單各七紙在卷足稽，復有扣案之電腦伴唱機乙
    台、點歌目錄表乙本及點唱歌曲照片十一張足佐。且被告並未自康仙正處取得公
    開演出授權書，而「買醉」、「一代女皇」、「海角天涯」、「珍重我的愛」及
    「港邊甘是男性傷心的所在」等歌曲係由寶麗金音樂出版管理股份有限公司讓予
    告訴人，由告訴人取得著作權，有著作財產權讓與證明書影本附卷可參等語，為
    其論據。
四、訊據被告甲○○堅詞否認有公訴人所指之前述犯行，辯稱：伊不知上開事實欄所
    載之歌曲係美華公司享有著作權之音樂著作，而康仙正寄放時，有告訴伊該伴唱
    機是有版權的，伊才供其寄放在店裡供客人唱，伊不知這樣會犯法，直到美華公
    司來查，伊才知道這五首歌有著作權，但根本沒有人唱上開幾首歌曲，美華公司
派人去向伊買便當，並未點唱，且當時伊亦未開伴唱機，亦未有其他客人點唱該
    五首歌曲等語。
五、經查：
（一）上開「買醉」、「一代女皇」、「海角天涯」、「珍重我的愛」及「港邊甘是
      男性傷心的所在」等歌曲，係由寶麗金音樂出版管理股份有限公司讓予美華公
      司，美華公司享有前開音樂之重製權、公開播送權、公開演出權、改做權、編
      輯權、出租權，並得對侵害其權利者，以被害人身份提起民、刑事訴訟，有著
      作財產權讓與證明書影本一份在卷可稽。而點將家公司自點將公司取得電腦伴
      唱磁片重製權，依雙方簽訂之同意書記載，點將家公司僅能以「電腦音樂磁片
      」之產品型態出版發行，雙方並未約定是否限供家庭使用，依著作權法第六十
      七條第一項規定：「著作權人得授權他人利用著作，其授權利用之地域、時間
      、內容、利用之方式或其他事項，依當事人之約定，其約定不明之部分，推定
      為未授權。」依此規定，點將家公司既未取得明確授權，對上開各歌曲並未取
      得著作權人得供營業公開播映之權利，自不得供為營業用之電腦伴唱機使用，
      縱點將家公司將上開歌曲放入營業用之電腦伴唱機內，惟向點將家公司購買電
      腦伴唱機之個人或公司，在未取得公開播映證之前，仍不得將該首歌曲供公開
      播映或營業使用。是被告雖辯稱寄放伴唱機給伊之康仙正說可以營業用，惟被
      告仍未因此取得該歌曲之公開播映之權，則被告不得將前開歌曲供公開播映或
      營業使用，亦洵屬當然。
（二）又現市場上音樂歌曲是否得公開播映，攸關音樂著作權人或取得其授權人之權
      益甚鉅，該音樂著作財產權者，於讓與該音樂財產權時，均在契約中明定其讓
      與利用之地域、時間、利用之方法，在讓與得重製於電腦伴唱機時，對該音樂
      著作權經重製後得否供營業公開播映，抑僅得供家庭使用，亦均於契約嚴加規
      定，本件依著作權法第六十七條第一項規定：「著作權人得授權他人利用著作
      ，其授權利用之地域、時間、內容、利用之方法或其他事項，依當事人之約定
      ，其約定不明之部分，推定為未授權。」則點將家公司既未約定該電腦伴唱機
      重製權是否得供營業用與否，即屬該條第一項所謂之「其約定不明部分」，依
      法即應推定為未經授權得供營業用，僅得限供家庭用，洵無疑義。依此，點將
      家公司對前開事實欄所載之歌曲，應未取得著作財產權人得供營業公開播映之
      權利。縱點將家公司將該歌曲已放入營業用之電腦伴唱機內，惟向點將家公司
      購買電腦伴唱機之個人或公司，在未取得公開播映證之前，亦不得將前開歌曲
      供公開播映或營業使用，亦洵屬當然。
（三）惟按我國刑事訴訟採取證據裁判主義，亦即犯罪事實應依證據認定之，如未能
      發現相當證據，或證據不足以證明，不能以推測或擬制之方法，以為裁判基礎
      ，茍積極證據不足為不利於被告事實之認定時，即應為有利於被告之認定。查
      著作權法第九十二條關於侵害他人著作財產權之刑事處罰規定，乃屬「實害犯
      」，必有實際之侵害行為，而侵害他人之著作財產權，始克成立該罪，此觀諸
      著作權法第九十二條第一項規定：擅自以公開口述、公開播送、公開上映、公
      開演出、公開展示、改作、出租或其他方法侵害他人之著作財產權者，處三年
      以下有期徒刑，得併科新臺幣十五萬元以下罰金」自明。本件被告固承認康仙
      正所寄放之電腦伴唱機內灌錄有上開「買醉」、「一代女皇」、「海角天涯」
      、「珍重我的愛」及「港邊甘是男性傷心的所在」等歌曲之電腦伴唱機被查獲
      的事實，惟均堅決否認涉有著作權法第九十二條之犯行，辯稱：並無客人點播
      上開該首歌曲「公開演出」等語。查本件被告於上開時、地查扣之上開電腦伴
      唱機內灌錄之歌曲多達數千首，此有歌曲目錄集一本即俗稱之點歌本扣案足憑
      ，而系爭歌曲僅屬其中五首，比例上甚為微小，點出播放機率微乎其微，且告
      訴人美華公司代理人徐瑞泯、宋育才會同警方搜索時，並無客人在場點播上開
      該首歌曲公開演出，此有照片三紙附於警卷足憑，尚乏其他積極證據可資審認
      其陳述與事實相符，自不足據為認定被告犯罪之依據。此外遍查全卷復無被告
      有「公開演出」著作財產權屬告訴人美華公司之「買醉」、「一代女皇」、「
      海角天涯」、「珍重我的愛」及「港邊甘是男性傷心的所在」等詞曲音樂著作
      之積極證據。顯難遽以被告有擺設之上開電腦伴唱機之事實，即擬制、推定必
      有不特定之客人公開演出「買醉」、「一代女皇」、「海角天涯」、「珍重我
      的愛」及「港邊甘是男性傷心的所在」等詞曲之「音樂著作」。雖證人宋育才
      （即告訴人美華公司市場調查員）於偵查中證稱：其曾於八十八年十一月三十
      日以告訴人美華公司法務人員之身分至被告經營之「吳玉小吃部」以遙控器輸
      入號碼點播之方式點唱上開歌曲，當時有很多在唱，被告不一定有聽到伊在點
      唱等語（見八十九年偵續字第二一一號卷宗第二六八頁），惟證人宋育才既經
      告訴人美華公司授權，自無「擅自」以「公開演出」方式侵害著作財產權可言
      ，且證人宋育才並非不知情之第三人，從而被告亦無由成立利用不知情之第三
      人以公開演出方式侵害告訴人著作財產權之餘地。
（四）被告經營之「吳玉小吃部」係公眾得出入之場所，告訴人美華公司若欲蒐證被
      告確有以「公開演出」之方式侵害其著作財產權之事實，當非難事，自不能以
      告訴人美華公司舉證上之困難所在，即反課被告自證無罪之義務。況倘上開歌
      曲確未曾為顧客點播而「公開演出」，被告亦無從就此不存在之事實加以舉證
      ，此即犯罪事實必有積極證據足以證明，否則即不得遽為有罪推定之精神所在
      。是告訴人美華公司倘率以舉證不易，而僅以被告擺設之點將家電腦伴唱機內
      有上開歌曲，即以推定方式認定該歌曲確曾遭顧客點播而以「公開演出」之方
      式侵害著作財產權，實屬無據。
（五）綜上所述，遍查全卷既無具體事證可資證明被告確有以「公開演出」之方式侵
      害告訴人美華公司之著作財產權，顯難遽以被告有於上開時、地擺設電腦伴唱
      機之事實，即擬制、推定被告有侵害著作財產權之行為。此外，本院復查無其
      他積極確切之證據足資顯示被告確有如公訴人所指之犯行，即不能證明被告犯
      罪。
六、原審以不能證明被告有上開犯罪，依法諭知無罪，核無不合，上訴人臺灣高雄地
    方法院檢察署檢察官據告訴人美華公司之請求，以告訴人公司並未授權市調人員
    公開演出告訴人歌曲之權利，市調人員亦如一般之消費者前往各處消費演唱，被
    告自應具公開演唱等為由，提起上訴，而其上訴意旨仍執陳詞指摘原判決不當，
    為無理由，應予駁回。
據上論結，應依刑事訴訟法第三百六十八條，判決如主文。
本案經檢察官張其主到庭執行職務。
中    華    民    國      九十      年       九       月     十二   日
                              臺灣高等法院高雄分院刑事第五庭
                                  審判長法官  吳水木
                                        法官  洪慶鐘
                                        法官  陳朱貴
右正本證明與原本無異。
不得上訴。
                                      書記官  呂素珍
中    華    民    國      九十      年       九      月    十四    日
                                                                    Ｄ


司法院資訊處製作；財團法人民間司法改革基金會備份。
